【裁判字號】    89,訴,548
【裁判日期】    900223
【裁判案由】    分割共有物
【裁判全文】
臺灣屏東地方法院民事判決                            八十九年度訴字第五四八號
    原      告  己○○
                            身.
                            男.
    訴訟代理人  黃璽麟律師
                洪耀臨律師
    被      告  丙○○○    住.
                            身.
                            女.
    訴訟代理人  丁○○      住.
    被      告  戊○○      住.
                            身.
                            男.
                乙○○      住.
                            二.
                            身.
                            男.
                甲○○○    住.
                            身.
                            女.
                辛○○      住.
                            身.
                            男.
                庚○○      住.
                            身.
                            男.
右當事人間分割共有物事件，本院判決如左：
    主    文
兩造共有坐落屏東縣車城鄉○○段八四號土地、地目旱、面積三．三四五九公頃土地
依下列方法分割：附圖所示編號Ａ部分，面積Ｏ．一四一四公頃分歸原告己○○所有
，附圖所示編號Ｂ部分，面積○．四二三四公頃土地分歸被告丙○○○所有，附圖所
示編號Ｃ部分，面積○．二七○七公頃土地分歸被告戊○○所有，附圖所示編號Ｄ部
分，面積○．二七八八公頃土地分歸被告乙○○所有，附圖所示編號Ｅ部分，面積○
．五五七七公頃土地分歸被告甲○○○所有，附圖所示編號Ｆ部分，面積○．五五七
七公頃土地，分歸被告辛○○所有，附圖所示編號Ｇ部分，面積一．一一五三公頃土
地分歸被告庚○○所有。
訴訟費用由被告丙○○○負擔八二八分之一○五，被告戊○○負擔八二八分之六七，
被告乙○○負擔十二分之一，被告甲○○○負擔六分之一，被告辛○○負擔六分之一
，被告庚○○負擔二一分之七，餘由原告負擔。
    事    實
甲、原告方面：
  一、聲明：求為判決兩造共有之前項土地准予裁判分割。
  二、陳述：
  （一）按坐落屏東縣車城鄉○○段八四地號、地目旱、面積三．三四五九公頃土地
        為兩造共有，其應有部分為被告丙○○○八二八分之一○五，被告戊○○八
        二八分之六七，被告乙○○十二分之一，被告甲○○○六分之一，被告辛○○六分之一，被告庚○○二一分之七，原告八二八分之三五，有土地登記謄
        本在卷可稽，系爭土地雖屬農地，依民國八十九年一月二十六日公布同年月
        二十八日生效之修正農業發展條例第十六條第四款規定：「每宗耕地分割後
        每人所有面積未達零點二五公頃者，不得分割。但有下列情形之一者，不在
        此限：．．．四、本條例中華民國八十九年一月四日修正施行前之共有耕地
        ，得分割為單獨所有。．．」兩造共有人登記取得系爭土地均在上揭期日前
        ，就系爭農地自有上開修正條文得予分割為單獨所有之適用；又兩造間對於
        系爭土地並無不能分割之約定，亦無因物之使用目的不能分割之情形，幾經
        協調未能獲致分割協議，不得已，爰依民法第八百二十三條第一項、農業發
        展條例第十六條第四款規定，提起本訴。
  （二）查系爭土地位於屏鵝公路車城鄉段往國立海洋生物博物館方向之間，毗鄰寬
        闊四線車道旁，共有人即被告甲○○○與陳榮進前曾因系爭土地涉訟，案經
        成立訴訟上和解，有和解筆錄在卷可參，斯時  鈞院法官曾數度測量系爭土
        地，並按應有部分及實際使用現況套繪最終所得成果圖即本件所援引附圖，
        依附圖一所示ＥＦ、Ｇ、ＡＢＣＤ將系爭土地區分為三等份，其中Ｅ部分為
        被告甲○○○、Ｆ為被告辛○○、Ｇ部分為被告庚○○、Ｂ部分為被告丙○○○各共有人目前實際使用範圍，餘附圖一所示Ａ、Ｃ、Ｄ部分分別由己○○、戊○○、乙○○兄弟取得，當使分割後之狀態與長期以來各共有人實際
        使用現況作最小之變動，且各人所分得土地均毗鄰四線道路旁，故上開分割
        方案實兼顧各共有人之利益並尊重長期使用現況，應屬妥適，正確位置俟履
        勘實測後補正。
  （三）原共有人陳榮進於訴訟繫屬後之八十九年五月二十六日將應有部分贈與胞弟
        辛○○，有土地登記謄本可稽，爰撤回對被告陳榮進之起訴並追加辛○○為
        共同被告。
  三、證據：提出者土地登記簿謄本一件及照片七禎等為證，並聲請勘驗現場。。
乙、被告方面：
壹、被告丙○○○、戊○○、乙○○、甲○○○、庚○○部分
    被告未於最後言詞辯論期日到場，據其以前到場之聲明或陳述
一、聲明：同意分割
二、陳述：
    系爭土地為南面臨道路之土地，係供作農業使用，附圖所示編號Ａ部分，由原告
    己○○使用，附圖所示編號Ｂ部分，由被告丙○○○使用，附圖所示編號Ｃ部分
    ，由被告戊○○使用，附圖所示編號Ｄ部分，由被告乙○○使用，附圖所示編號
    Ｅ部分，由被告甲○○○使用，附圖所示編號Ｆ部分，由被告辛○○使用，附圖
    所示編號Ｇ部分，由被告庚○○使用，如依原告分割方案，對各該共有人均有利
    等語。
貳、被告辛○○部分
一、聲明：同意分割
二、陳述：
    對分割方案並無意見，但應保留水溝部分，另伊於系爭土地後有土地希有道路可
    供通行等語。
丙、本院依原告請求履勘現場，並囑託屏東縣恆春地政事務所派員實施測量。
    理    由
甲、程序方面：
一、本件原告最初起訴以共有人陳榮進為被告，嗣陳榮進於起訴後訴訟繫屬中之八十
    九年五月二十六日將應有部分贈與辛○○，有土地登記謄本可稽，原告撤回對被
    告陳榮進之起訴並追加辛○○為共同被告，依民事訴訟法第二百五十五條第一項
    第五款應予准許。
二、本件被告丙○○○、戊○○、乙○○、甲○○○、庚○○未於最後言詞辯論期日
    到場，核無民事訴訟法第三百八十六條各款所列情形，爰依原告聲請，由其一造
    辯論而為判決。
乙、本件原告起訴主張坐落屏東縣車城鄉○○段八四地號、地目旱、面積三．三四五
    九公頃土地為兩造共有，其應有部分為被告丙○○○八二八分之一○五，被告戊○○八二八分之六七，被告乙○○十二分之一，被告甲○○○六分之一，被告辛○○六分之一，被告庚○○二一分之七，原告八二八分之三五，有土地登記謄本
    在卷可稽，系爭土地雖屬農地，依八十九年一月二十六日公布同年月二十八日生
    效之修正農業發展條例第十六條第四款規定：「每宗耕地分割後每人所有面積未
    達零點二五公頃者，不得分割。但有下列情形之一者，不在此限：．．．四、本
    條例中華民國八十九年一月四日修正施行前之共有耕地，得分割為單獨所有。．
    ．」兩造共有人登記取得系爭土地均在上揭期日前，就系爭農地自有上開修正條
    文得予分割為單獨所有之適用；又兩造間對於系爭土地並無不能分割之約定，惟
    就分割方法則未能獲致協議之事實，業據其提出系爭地號土地登記簿謄本為證，
    並為各該被告所不爭執，應堪信為實在。從而，原告依民法第八百二十四條第二
    項規定，訴請以裁判分割系爭土地，於法即無不合。
丙、查系爭土地為南面臨道路之土地，係供作農業使用，附圖所示編號Ａ部分，由原
    告己○○使用，附圖所示編號Ｂ部分，由被告丙○○○使用，附圖所示編號Ｃ部
    分，由被告戊○○使用，附圖所示編號Ｄ部分，由被告乙○○使用，附圖所示編
    號Ｅ部分，由被告甲○○○使用，附圖所示編號Ｆ部分，由被告辛○○使用，附
    圖所示編號Ｇ部分，由被告庚○○使用，此經本院至現場勘驗明確，並囑託屏東
    縣恆春地政事務所派員實施測量，有勘驗筆錄及土地複丈成果圖在卷可稽，而就
    系爭土地之使用現況則經兩造到場各自指明且互所不爭，同載在勘驗筆錄足按。
    至於系爭土地之分割方法，本院慮及系爭土地既南面臨道路，且系爭土地為略似
    Ｍ字形土地，如不採南北向分割方法，勢必造成日後通行權困擾，且本院審酌時
    各該共有人對原告分割方案均無意見，爰審酌兩造意見，分割方法及位置均如主
    文所示，至於被告辛○○所稱保留水溝部分及道路云云，因與多數共有人分割意
    不同，且未符多數共有人利益，故為本院所不採。
據上論結，本件原告之訴為有理由，依民事訴訟法第三百八十五條第一項前段、第七
十八條、第八十一條，判決如主文。
中      華      民      國      九十      年    二      月    二十三    日
                                    臺灣屏東地方法院民事第一庭
~B法      官  李芳南
右為正本係照原本作成。
如不服本判決，應於收受送達後二十日內向本院提出上訴狀。
~B法院書記官  許水生
中      華      民      國      九十      年    二      月    二十三    日


司法院資訊處製作；財團法人民間司法改革基金會備份。
